【裁判字號】    91,訴,3363
【裁判日期】    920407
【裁判案由】    違反野生動物保育法
【裁判全文】
臺灣高雄地方法院刑事判決                        九十一年度訴字第三三六三號
    公  訴  人  臺灣高雄地方法院檢察署檢察官
    被      告  乙○○
右列被告因違反野生動物保育法案件，經檢察官提起公訴（九十一年度偵字第二三九
八八號），本院判決如左：
    主  文
乙○○無罪。
    理  由
一、公訴意旨略以：被告乙○○係設於高雄市鼓山區○○○路八一之三三號「北站鳥
    園」之負責人，明知未經主管機關同意，不得買賣或在公共場所陳列、展示保育
    類野生動物，竟於民國八十九年間，向不詳姓名之進口商，以每隻新台幣（下同
    ）一千元之代價購得大陸畫眉鳥數百隻，再以每隻一千二百元賣出，非法購得保
    育類野生動物，並意圖販賣而將上開畫眉鳥二十四隻陳列於店內展示場。嗣於九
    十一年十月二十九日下午三時三十分許，為行政院農業委員會野生動物保護聯合
    執行小組、高雄市政府建設局等單位人員會同警方在上址當場查獲，並扣得上開
    畫眉鳥二十四隻。因認被告違反野生動物保育法第三十五條第一項之規定，應依
    同法第四十條第一項第二款處罰云云。
二、公訴人認被告涉有上開犯行，係以：(1)被告坦承將前揭畫眉鳥公開展示於前揭店
    內之事實；(2)前揭畫眉鳥二十四隻扣案可稽；(3)本案取締時所攝照片及行政院農
    業委員會野生動物保護聯合執行小組執行紀錄附卷可稽等證據資料為其論斷之依
    據。訊據被告固承認其係前揭「北站鳥園」負責人，且於右開時間在該店內遭查
    扣前揭畫眉鳥二十四隻之事實，惟堅決否認否認有何前揭被訴之犯行，辯稱：前
    揭畫眉鳥均係伊於八十九年間向合建鳥業有限公司（下稱合建公司）所購買，當
    初並非屬保育類動物。伊於九十一年五月間曾向高雄市政府建設局請教以後是否
    可繼續買賣前揭畫眉鳥，該局回稱仍可自由買賣，但因有修法問題，該局之承辦
    人員丙○○口頭告知暫不要販賣，等修法之後再講，所以伊就不敢繼續販賣，便
    將前揭畫眉鳥放在店內兩側，並用布將鳥籠蓋起來，迄至被查扣之時，均無再販
    賣之情事等語。
三、按「犯罪事實應依證據認定之，無證據不得推定其犯罪事實」、「不能證明被告
    犯罪或其行為不罰者，應諭知無罪之判決」，刑事訴訟法第一百五十四條、第三
    百零一條第一項分別定有明文。又認定犯罪事實所憑之證據，雖不以直接證據為
    限，間接證據亦包括在內；然而無論直接或間接證據，其為訴訟上之證明，須於
    通常一般之人均不致有所懷疑，而得確信其為真實之程度者，始得據為有罪之認
    定（最高法院七十六年度台上字第四九八六號判例參照）。
四、經查：
  (一)畫眉鳥（學名：Garrulax canorus）共有三個亞種，即Garrulax c.canrous、
    G.c.owstoni及G.c.taewanus，於七十八年八月四日均經行政院農業委員會（下
    稱農委會）以七十八農林字第八○三○三○七Ａ號函指定公告保育類野生動物名
    錄及相關事項中，列為珍貴稀有野生動物。嗣農委會於七十九年八月三十一日以
    七十九農林字第九○三○三七三Ａ號函指定公告增訂保育類野生動物及其產製品
    名錄中，僅將G.c.taewanus亞種列為珍貴稀有野生動物。其後農委會依八十三年
    十月二十九日修正通過之野生動物保育法第四條第二項規定，於八十四年十二月
    二十三日以八四農林字第四○三○八一七Ａ號函指定公告「保育類野生動物名錄
    」中，仍僅將G.c.taewanus亞種列為珍貴稀有野生動物。最後農委會於九十一年
    四月二十四日以農林字第○九一○○三○七八三號函公告修正「保育類野生動物
    」名錄，始再將畫眉鳥三個亞種均列為珍貴稀有野生動物，該名錄並自九十一年
    六月一日起實施之事實，業據農委會函覆本院無訛，有該會九十二年一月二日農
    林字第○九一○一七二七五五號函暨各該公告及野生動物名錄各乙份在卷可稽。
    準此而論，可知自農委會七十九年八月三十一日所公告之上開野生動物名錄生效
    之後，迄至九十一年六月一日修正生效之前，均僅將G.c.taewanus亞種之畫眉鳥
    列為保育類野生動物，其餘之畫眉鳥亞種則不屬之，故若在該段期間內買賣、陳
    列或展示不屬保育類野生動物之畫眉鳥其餘亞種，自毋庸依野生動物保育法之規
    定，須先獲得主管機關之同意，縱任意加以買賣、陳列或展示，亦無違反野生動
    物保育法之問題。
  (二)次查，本案查扣之前揭畫眉鳥二十四隻，均係被告於八十九年間向合建公司所購
    買畫眉鳥中之一部分，業據被告於警詢、偵查及本院審理中供明在卷，此核與證
    人即合建公司業務員甲○○到庭所證：伊曾於八十九年間販賣畫眉鳥給被告，每
    次都是一箱，一箱有六十隻，當時畫眉鳥仍可合法進口，惟自八十九年七月起，
    畫眉鳥則被禁止進口，所以之後就沒有再販賣給被告等語大致相符（參見本院九
    十二年三月五日審判筆錄），並有合建公司於八十九年間進口畫眉鳥等鳥類時，
    經農委會動植物防疫檢疫局以八十九年五月十八日（八九）防檢二字第八九一四
    ○六五九四號函告知合建公司進口檢疫條件之該書函乙份在卷足佐，顯見前揭畫
    眉鳥二十四隻確係被告於八十九年間向進口商合建公司所購買無疑。再者，前揭
    畫眉鳥之學名均係Garrulax canorus，並非屬亞種G.c.taewanus，業經本院函請
    警方會同農委會人員及台北市立動物園專家楊志平到場鑑定屬實，有內政部警政
    署鐵路警察局第三警務段九十二年二月二十六日鐵三警刑字第○九二○○○○五
    六五號函暨現場複勘照片、保育類野生動物名稱一覽表在卷可稽。可知前揭畫眉
    鳥二十四隻既非亞種G.c.taewanus，依前述說明，於九十一年六月一日之前（不
    含該日）即非屬保育類野生動物，被告固在八十九年向合建公司加以購買，並陸
    續販賣或陳列、展示，但於九十一年六月一日之前，尚無違反野生動物保育法可
    言。
  (三)茲有疑問者，被告於九十一年六月一日之後是否未經主管機關同意，有買賣前揭
    畫眉鳥或在公共場所陳列或展示之事實？經查：(1)被告於警詢及偵查中，固承認
    前揭畫眉鳥係向進口商購買之事實，但並未承認目前仍有買賣或陳列、展示等情
    ，其甚至表示之前曾向高雄市政府建設局申請販賣等事宜，但迄未接獲通知，其
    仍在等候該局之通知等語，核與其於本院審理時所供相符，是被告並未自白迄至
    查獲當時仍有加以買賣或陳列、展示前揭畫眉鳥之事實。(2)復查，被告確於九十
    一年五月間向高雄市政府建設局申請販賣前揭畫眉鳥等事宜，惟該局認為前揭畫
    眉鳥於當時非屬保育類野生動物，故函覆被告無須申請等情，有高雄市政府建設
    局九十一年十一月十三日高市建設三字第○九一○○二七六五六號函在卷可稽。
    又該局雖如此函覆被告，但該局承辦人員丙○○於本院審理時到庭證稱：「．．
    ．至於是否向乙○○（即被告）說先不要販賣，等法令修改通過後再說一類的話
    ，我已經不太記得。一般民眾來詢問，對於爭議性的物種，我會回答等法令修正
    之後再來看規定如何，所以本件我是有可能這樣回答」等語（參見本院九十二年
    三月二十四日審判筆錄），可見證人丙○○當時確可能以口頭告知被告暫時不要
    販賣前揭畫眉鳥，核與被告前揭所辯乙節大致相符。故在前揭畫眉鳥是否可加以
    買賣或陳列、展示已生爭議之情況下，固然高雄市政府建設局當時回函被告無須
    申請販賣前揭畫眉鳥，但承辦人員即證人丙○○既可能曾向被告口頭告知應暫為
    保留，衡諸一般通常情形，被告若在擔心觸法之情況下，應會停止買賣或陳列、
    展示前揭畫眉鳥，而等待進一步之消息為是，則其是否確有加以繼續買賣或陳列
    、展示前揭畫眉鳥乙事，即有相當疑問。(3)再查，農委會野生動物保護聯合執行
    小組、高雄市政府建設局等單位人員雖於九十一年十月二十九日會同警方在前揭
    鳥園查扣前揭畫眉鳥二十四隻，但觀諸取締時所攝現場照片，前揭畫眉鳥所在之
    鳥籠均製有布幔可加以全部覆蓋，且均無任何標價，但其他鳥類之鳥籠則無布幔
    可以覆蓋，有照片六幀在卷為憑。又前揭畫眉鳥之鳥籠布幔於拍攝當時固均呈掀
    開之狀態，但證人丙○○則到庭證稱：當時伊亦有隨同前往查緝，前揭畫眉鳥的
    籠子有用布蓋起來，並且沒有標價，因為現場要照相存證，所以才將布掀開等語
    （同上開筆錄參見）。是以，可見前揭畫眉鳥所在之鳥籠原均係以布幔加以全部
    覆蓋，且無標價，但其他鳥類之鳥籠則無布幔覆蓋，顯然前揭畫眉鳥與店內其他
    待售之鳥類確係有所區分，且衡以被告將前揭畫眉鳥之鳥籠予以覆蓋，並未標價
    等情觀之，誠難認定被告所為係屬買賣、陳列或展示前揭畫眉鳥之行徑，則其是
    否真有買賣或陳列、展示前揭畫眉鳥之行為及用意，益見不無疑問。
五、綜上所述，被告於九十一年六月一日前所為買賣前揭畫眉鳥之情事，尚無違反野
    生動物保育法之問題，而其於此之後是否真有繼續買賣前揭畫眉鳥或加以陳列、
    展示之事實，本院認為仍存有合理之懷疑，尚未到達確信其為真實之程度。此外
    ，復查無其他積極證據足資認定被告確有前揭被訴之犯行，揆諸首揭法律規定與
    說明，既無足夠證據確信公訴意旨之指述為真實，不能證明被告犯罪，本院自應
    為無罪判決之諭知。
據上論斷，應依刑事訴訟法第三百零一條第一項，判決如主文。
本案經檢察官周天畏到庭執行職務。
中      華      民      國      九十二      年      四      月    七    日
                                臺灣高雄地方法院刑事第七庭
                                    法  官  陳信旗
右為正本，係照原本作成，證明與原本無異。
如不服本判決，得自收受送達之日起十日內，向本院提起上訴。
                                    書記官  張家榮
中      華      民      國      九十二      年      四      月    七    日


司法院資訊處製作；財團法人民間司法改革基金會備份。
